【裁判字號】    90,台上,4100
【裁判日期】    900705
【裁判案由】    盜匪
【裁判全文】
最高法院刑事判決                                九十年度台上字第四一○○號
    上   訴   人  台灣高等法院檢察署檢察官
    上訴人即被告  甲○○
右上訴人等因被告盜匪案件，不服台灣高等法院中華民國九十年四月二十四日第二審
更審判決 (九十年度上重更(一)字第四號，起訴案號：台灣桃園地方法院檢察署八十八
年度偵字第一○○○三、一五○七九號) ，提起上訴，本院判決如左：
    主  文
原判決撤銷，發回台灣高等法院。
    理  由
本件原判決認定上訴人即被告甲○○（下稱被告）與徐千訓（另案處理）共同意圖為
自己不法之所有，於民國八十八年二月二十日凌晨，由被告駕駛ＧＧ－二七八二號自
用小客車搭載徐千訓繞行於新竹市區，以尋找強劫之對象，同日凌晨二時許，行經新
竹市○○路二六八號「花祺大飯店」前時，適遇被告先前在該飯店任職時所認識之張
玉璐正欲駕駛其所有之Ｑ六－六一五八號自用小客車離去。被告向徐千訓表示張玉璐
係應召女郎很有錢，二人乃決意對張玉璐行劫，而由被告駕車載同徐千訓尾隨張玉璐
至新竹市○○街四十三號之「松儷賓館」，見張玉璐停車進入該賓館後，渠等亦在附
近停車，推由與張玉璐不相識之徐千訓持預藏之寬邊膠帶一捲，在旁守候，被告因怕
被張玉璐認出，單獨意圖為自己不法之所有，竊取一頂置於附近機車上之安全帽戴上
，站在對街守候。同日凌晨三時許，張玉璐步出「松儷賓館」，正欲駕車離去時，徐
千訓立即上前掐住張玉璐脖子，喝令不得呼叫，並將之推入Ｑ六－六一五八號車後座
，以預藏之膠帶貼住其眼、口，及捆綁雙手，致使不能抗拒後，由被告駕車駛往新竹
科學園區，途中被告在該車之前座劫得約新台幣（下同）一、二千元，徐千訓則於後
座劫得張玉璐之皮包一個，內有現金約七、八千元；0000000000號行動電
話一具；富邦商業銀行（下稱富邦銀行）000000000000號金融卡、上海
商業儲蓄銀行（下稱上海銀行）三八五六四五號金融卡、聯邦商業銀行（下稱聯邦銀
行）000000000000號金融卡各一張，並問出該三張金融卡之密碼。被告
等二人即基於概括之犯意，共同意圖為自己不法之所有，由被告駕車於同日凌晨四時
四十四分九秒許，同往新竹市○○路三十四號玉山商業銀行，以富邦銀行金融卡由自
動付款設備之自動櫃員機提領二萬元後，返回「松儷賓館」附近原停車處，二人商議
由被告駕駛其自己之前揭汽車，持所劫得之金融卡至其他銀行提領現金，徐千訓則駕
駛張玉璐之汽車載同張玉璐至新竹市○○路○段東光橋下等候。被告於同日凌晨四時
五十七分許，駕車至新竹市○○路二五六號國際商業銀行竹蓮分行，以上海銀行金融
卡，自櫃員機接續提領二萬元、二萬元及一萬五千元，合計五萬二千元，再駕車至東
光橋下與徐千訓會合。惟徐千訓於東光橋下等候被告時，因張玉璐表示很痛苦，徐千
訓爰將其眼、口之膠帶撕開，待徐千訓下車欲與被告會面時，張玉璐突由後座坐起而
看見被告之面貌，渠等因恐事跡敗露，徐千訓乃提議殺人滅口，經被告同意後，徐千
訓再度將張玉璐之眼睛貼上，並駕駛張玉璐之汽車找尋適當之殺人地點，被告則駕駛
其自己之汽車尾隨於後，途經竹北交流道附近時，被告將其汽車停下，改搭張玉璐之
車，並由被告擔任駕駛，徐千訓則坐於後座以便控制張玉璐，沿西部濱海公路（下稱
西濱公路）北上，找尋適當之殺人地點，迨車行至桃園縣新屋鄉笨港國小附近一廢棄
之石棉瓦屋時，徐千訓示意被告停車，經下車察看後，認為該處適於殺人，即囑被告
將汽車駛至西濱公路等候，隨即獨力將張玉璐拖至石棉瓦屋內，以張玉璐之大衣腰帶
勒死張玉璐，並將屍體置於該屋內之凹洞內，再以保麗龍塊覆蓋，以掩人耳目。徐千
訓步回西濱公路與被告會面後，被告即駕駛張玉璐之汽車載同徐千訓返回先前停車處
，由被告駕駛自己之車，徐千訓駕駛張玉璐之車，駛往新竹科學園區附近之「古奇峰
」，由徐千訓將劫得之該車棄置於該處，再由被告駕駛其自己之汽車載同徐千訓返回
新竹市○○路○段四十四巷四號被告之租住處。迨同日晚上八時許，被告詢問徐千訓
：「張玉璐之屍體尚未處理掉，是否妥當？」，徐千訓乃提議將張玉璐之屍體以松香
水淋澆後放火燒燬，二人乃另行起意，共同決意毀屍滅跡，重返上開陳屍地點，推由
徐千訓獨自攜帶松香水下車燒燬屍體（被告損壞屍體部分，業經判刑確定）。翌（二
十一）日上午十時許，二人又駕車同往現場察看，見張玉璐之屍體已成白骨後，方返
回新竹市區。二人仍承前犯意，於同年月二十一日上午十時五十六分五十九秒，由被
告持前揭劫得之富邦銀行金融卡，至新竹市○○路三二一號華僑商業銀行，自櫃員機
提領二萬元，再於同日中午十二時十四分三十五秒、十五分二十一秒，至同市○○路
三○七號世華商業銀行，由被告持同一張金融卡，接續自櫃員機提領二萬元與一萬三
千元。翌（二十二）日凌晨三時三十分許，二人又持張玉璐之上海銀行金融卡至新竹
市○○路○段二九三號之華信商業銀行新竹分行，由被告接續二次，自櫃員機提領二
萬元及二千元。嗣二人因恐密集提領易被發覺，乃推由被告至位於新竹市○○街二五
四號「菲力貓遊樂場」，持前揭劫得之三張金融卡委託不知情之何建熹代為提領，何
建熹又轉託不知情之李建成提領。李建成乃於同日，至新竹市○○路三二一號華僑銀
行，以聯邦銀行金融卡，自櫃員機接續提領七次，計五千元一次、二萬元五次及一萬
五千元一次，共計十二萬元，李建成領款後隨即交由何建熹轉交被告。總計以前述不
正之方法，共盜領二十六萬七千元等情。因而撤銷第一審關於共同強劫而故意殺人（
處死刑，褫奪公權終身）部分之判決，依牽連犯改判論處被告共同強劫而故意殺人（
處無期徒刑，褫奪公權終身）罪刑，固非無見。
惟查：(一)第一次審判期日之傳票，除刑法第六十一條所列各罪之案件外，至遲應於七
日前送達，刑事訴訟法第二百七十二條定有明文，依同法第三百六十四條規定，為第
二審審判所準用。此就審期間，係為保障被告之訴訟權益而設，使被告有充分時間行
使其防禦權，自不得因被告受羈押或在監執行而予剝奪。本件被告已因本案羈押於台
灣台北看守所，其被訴違反懲治盜匪條例第二條第一項第六款之強劫而故意殺人罪，
為唯一死刑之案件，依前揭規定第一次審判期日之傳票，至遲應於七日前送達，方為
合法，惟原審指定於九十年四月十日上午十一時十分審判之傳票，至同年四月四日始
送達於被告收受，有送達證書在卷可稽，尚不足七日之就審期間，其傳喚自非合法。
詎原審於審判期日逕行簽發提票，強制被告到庭命為辯論，並諭知辯論終結，定同年
四月二十四日宣判，有審判筆錄可查，被告雖被強制提解到庭而參與辯論，但不能與
自願拋棄此項就審期間之利益而自動到庭為訴訟行為者同視，其審判程序之瑕疵，不
能因而治癒，所踐行之訴訟程序，即難謂為適法。(二)刑法第五十九條之酌量減輕其刑
，必於犯罪之情狀有其特殊之原因與環境，在客觀上足以引起一般同情，確可憫恕者
，始有其適用。又適用該條文酌量減輕其刑時，雖不排除審酌同法第五十七條各款所
列之事由，惟其程度應達於足以引起同情，確可憫恕者，方屬相當。原判決以：被告
之犯罪手段雖屬殘忍，但其原意僅在強劫，於強劫時並未傷害被害人，嗣因身分被識
破，始起意殺人，且由共犯徐千訓主導，被告僅立於配合之地位，其惡性及手段未達
於泯滅人性之程度，因而依刑法第五十九條規定減輕其刑等語。但上開情形僅為刑法
第五十七條所列量刑輕重之標準，其情狀是否確已足以引起一般同情，且達於可憫恕
之程度，仍應詳敘其理由，方足為適用法律之依據，乃原判決未進一步說明，即逕依
刑法第五十九條規定減輕其刑，自嫌速斷。(三)有罪之判決書，對於被告有利之證據不
採納者，應記載其理由，刑事訴訟法第三百十條第二款定有明文。被告於原審已否認
有殺人之犯意，並辯稱有勸解徐千訓放人。徐千訓於檢察官偵查中亦供稱：「在東光
橋，甲○○領錢回來，我們二人還沒有上車前，甲○○有叫我放人」（見偵字第一○
○○三號卷第六十三頁）。上開有利於被告之證據，縱屬不可採，仍應記載其理由，
方足以昭折服。乃原判決未予採納，復未說明不予採納之理由，自屬理由不備。(四)有
罪之判決書，須將認定之犯罪事實詳記於事實欄，然後於理由內逐一說明其憑以認定
之證據，使事實與理由兩相一致，方為合法。原判決事實認定，徐千訓在新竹市東光
橋下等候被告時，被告之面貌意外遭張玉璐看見，因恐事跡敗露，徐千訓乃提議殺人
滅口，經被告同意後，將張玉璐載往桃園縣新屋鄉笨港國小附近之石棉瓦屋，由徐千
訓獨力將張玉璐拖至石棉瓦屋內，以張玉璐之大衣腰帶勒死張玉璐（見原判決第四面
第一至九行），如果無訛，則被告似未分擔以腰帶勒死張玉璐之行為。乃理由卻謂，
關於殺死張玉璐部分，被告且有行為之分擔（見原判決第十三面第四、第五行），其
事實之記載與理由之說明，亦不相適合。以上或為檢察官、被告上訴意旨指摘所及，
或為本院得依職權調查之事項，應認仍有撤銷發回更審之原因。又原判決認為有裁判
上一罪關係之竊盜、以不正方法由自動付款設備取得他人之物部分，基於審判不可分
原則，併予發回。
據上論結，應依刑事訴訟法第三百九十七條、第四百零一條，判決如主文。
中      華      民      國     九十     年      七      月      五      日
                              最高法院刑事第十二庭
                                  審判長法官  呂  潮  澤
                                        法官  陳  世  雄
                                        法官  孫  增  同
                                        法官  林  開  任
                                        法官  蕭  權  閔
      右正本證明與原本無異
                                              書  記  官
中      華      民      國     九十     年      七      月      十      日


司法院資訊處製作；財團法人民間司法改革基金會備份。
